臺灣新北地方法院民事判決
110年度訴字第867號
原      告  王文隆  

訴訟代理人  王泓鑫律師
被      告  王純惠  
兼
訴訟代理人  王清池  
上二人共同
訴訟代理人  蔡宜臻律師
複  代理人  林意紋律師
上列當事人間請求返還不當得利事件，經本院於民國111年9月2
日言詞辯論終結，判決如下：
    主  文
原告之訴及假執行之聲請均駁回。
訴訟費用由原告負擔。
    事實及理由
壹、程序方面：
    按訴狀送達後，原告不得將原訴變更或追加他訴。但請求之
    基礎事實同一者，不在此限，民事訴訟法第255條第1項第2
    款定有明文。本件原告起訴聲明原請求：㈠被告等應將侵占
    媽媽王蕭甚的遺產返回不當得利（見本院109年度板司調字
    第472號卷第9頁，下稱板司調卷）；嗣於民國111年5月26日
    以民事準備一狀變更聲明為：㈠被告應給付原告新臺幣(下同
    )212,987元。㈡願供擔保，請准宣告假執行（見本院卷第309
    頁）。經核原告上開所為變更，合於前揭法律規定，應予准
    許。
貳、實體方面：
一、原告主張：
　㈠兩造為兄弟姊妹，訴外人即兩造母親王蕭甚於95年1月18日去
    世，被告王純惠告知王蕭甚名下遺產只有郵局農會30萬元，
    而這30萬是被告王純惠她個人寄存的，並隱瞞王蕭甚於第一
    銀行雙和分行有存款一事，希望原告可以拋棄繼承，而原告
    基於兄弟姐妹親情及信任，簽下放棄對於王蕭甚之遺產繼承
    。而原告於109年6月得知母親王蕭甚正確遺產金額為149萬
    ，而被告於王蕭甚去世隔天即盜領結清王蕭甚名下各金融機
    構的存款佔為己有，原告已進行刑事提告（案號：109年度
    偵字第36148號），被告共同隱藏王蕭甚有遺產的事實，使
    原告放棄分得遺產，侵害原告應有遺產繼承權利，依照民法
    197條第2項，被告雖有侵權行為，但因時效完成，依不當得
    利規定請求返還所受利益。原告爰依民法第179條請求被告
    將王蕭甚遺留之存款1,490,913元歸還與分配給各繼承人。
    而由母親王蕭甚之遺產稅免稅證明書可知（見板司調卷第19
    頁），母親王蕭甚遺留之存款達149萬0,913元，根本不是被
    告等人所說「沒有遺產」，造成原告受有應繼分7分之1，即
    212,987元的損失，被告二人應返還給原告。
　㈡被告主張王蕭甚存款是兩造父親王福全所寄放，然王蕭甚的
    存款若是父親王福全寄放的，於王蕭甚去世後，被告應將母
    親王蕭甚存款返還存入父親王福全的帳戶才對，被告需舉證
    母親王蕭甚存款是父親王福全所寄放，否則即屬母親王蕭甚
    遺產。母親王蕭甚去世後，被告二人刻意隱瞞媽媽遺產有第
    一銀行存款100多萬的事實，卻於國税局進行遺產申報，並
    偷報喪葬費支出1,110,000元（媽媽當時的喪葬規格最多是3
    0萬而已），企圖將母親王蕭甚遺產全數報銷於喪葬費上，
    並同時於母親王蕭甚死亡隔日將媽所有存款全數盜領一空，
    此為被告侵占行為之證明。又被告答辯是母親王蕭甚存款用
    於扶養父親王福全、大哥王植卿，請被告拿出每月支付明細
    以資證明。
　㈢被告王清池於110年7月30日開庭時雖自承被繼承人王蕭甚所
    遺之第一銀行存款101萬0700元、郵局存款3萬6000元、農會
    存款16萬7168元為被告王清池所提領，提領後並存入被告王
    清池於郵局之帳戶内（鈞院卷第109頁參照）。然此說法與
    被告王清池、王純惠於另件刑事案件偵查時所述歧異，因被
    告王純惠於該刑事案件中，坦承被繼承人該郵局帳戶内之3
    萬6千元為其領取（鈞院卷第209頁參照，該不起訴處分第3
    頁第21行以下載「…伊雖有提領附表編號…20…之款項…」）。
    則被繼承人所遺之款項，究竟是被告二人中之何人所領取，
    已屬有疑！又依據郵局資料，被告王清池於母親王蕭甚過世
    後隔一日即95年1月19日領取一銀101萬0700元、郵局3萬600
    0元、農會13萬2580元，共領出現金117萬9280元，但比對郵
    局資料第1頁，被告王清池於同日僅存入其郵局帳戶13萬2千
    元，其餘超過100萬元現金，竟占為己有、不見蹤影。被告
    王清池開庭時所稱：「錢都是存到我的郵局帳戶，帳戶的帳
    號再陳報」，其所辯不實。且被告王清池同日縱有存入13萬
    2千元之紀錄，但由帳戶往來明細，無從看出是用作照顧父
    親及大哥之用。因此，被告二人確實將母親王蕭甚全部存款
    占為己有，未曾充作照顧父親及大哥之費用。
　㈣被告侵占王福全、王蕭甚、王植卿帳戶的存款，其動機為86
    年時爸爸與被告等嚴重吵架後，爸爸重新贈與財產分配各繼
    承人的第一銀行雙和分行帳戶存款(可能是我的贈與財產分
    配變較多，被告變少)，被告得知此新分配覺得不公平，被
    告展開侵占各存款，其乃因86年父親與被告嚴重吵架（因被
    告及媽媽懷疑爸爸外遇），爸爸要我一起搬出去，搬定後爸
    爸告訴我，第一銀行的家人帳戶錢是財產分配，故媽媽的第
    一銀行帳戶的錢，是爸爸進行財產分配贈與的，並非被告所
    言的寄放之說。
　㈤有關臺灣高檢署111年度上聲議字第5190號處分書，上開處分
    書係以「超過刑法10年時效」，而無追訴權，並非認定被告
    二人沒有侵占犯行，合先陳明。尤其，被告二人另以相同手
    法盜取父親王福全及大哥王植卿之存款部分，上開高檢署處
    分書也將此部分再發回地檢署續行偵查，111年8月初才開過
    庭。此觀該處分書第2頁第I3行括弧内載明：「（聲請人對
    原不起訴處分書附表編號21至29所示內容聲請再議部分，另
    發回原署續行偵查）。」。
　㈥被告二人辯稱渠等受委託管理王蕭甚之遺產云云。果此，被
    告二人即為遺產管理之受任人（假設語），則依據民法第54
    0條，被告二人應將管理情形報告全體兄弟姊妹，但被告二
    人均未告知王蕭甚這149萬多元遺產之管理情形。被告二人
    應拿出管理之帳冊，以資證明是否合法管理。故本件主張之
    侵權事實為被告騙原告說母親沒有留下什麼遺產，導致原告
    誤以為真，同意母親的遺產由被告二人去處理，但之後才發
    現母親其實遺留存款1,490,913 元，根本不是被告所稱沒留
    下什麼遺產，造成原告受有應繼分7 分之1 ，也就是212,98
    7元的損失等語。並聲明：1.被告應給付原告212,987元。2.
    願供擔保，請准宣告假執行。
二、被告則以下開情詞置辯：
　㈠本件時間軸如下，90年3月30日父親中風，被告王清池負責家
    中財務管理；95年1月18日母親王蕭甚過世；96年4月15日被
    告王清池結婚，將財務管理轉至被告王純惠；103年5月15日
    被告王純惠轉告原告太太倪玉珊，已經要動用最後一筆500
    萬定期存款；103年6月15日倪玉珊請理財專員介紹投資內容
    ；103年7月被告王純惠將存摺及印章給原告；103年7月後每
    個月倪玉珊每月都會將投資狀況用email告知大家；105年10
    月23日父親去世；109年1月22日大哥於109年1月22日去世，
    109年2月6日原告自訴父親遺產應為其獨自擁有。
　㈡母親王蕭甚係於95年去世，被告王清池是在90年父親中風的
    時候才開始管理家中財產，王純惠是在96年被告王清池結婚
    之後，被告王清池才把家裡的財產交給王純惠管理，如果依
    時間點來看，根本跟王純惠無關。況母親王蕭甚的存款是父
    親王福全寄放的，所有家人除大姐呂王純真外（因65年結婚
    嫁高雄），包括原告，都有被父親借用帳戶存放金錢，父親
    最主要考慮為，一年存款利息收入大於27萬會課征10%稅，
    為了節稅故分別將錢寄放子女的帳戶。此事被告王清池已於
    109年4月28日提起訴訟、告訴（案號：本院109年度家繼訴
    字第77號、臺灣新北地方檢察署109年度他字第5438號、109
    年度偵字第36148號)，母親的定存有100萬元，第一銀行活
    儲有148,433元，郵局活儲27,000元，母親雖為單純家庭主
    婦，但仍然有可能有此存款，但問題在於在此表中，擁有中
    度精神障礙的大哥王植卿，從高中時即有此精神病，除了偶
    爾打工外，無賺錢能力，戶頭居然有定存520萬，第一銀行
    活儲690,430元，郵局活儲472,713元，小計6,363,143元，
    錢從何來？當然是父親為了節稅寄放在家人戶頭，同理可證
    ，母親的存款亦是如此，故不是遺產，而是父親的資產。對
    於原告主張喪葬支出為1,110,000元，是被告王清池第一次
    申報，且不懂遺產稅，以為會被政府課征遺產稅，故虛報金
    額是被告王清池疏失。
　㈢母親第一銀行存款1,010,700元、郵局存款36,000元、農會存
    款167,168元是被告王清池領出，因為父親在90年中風就開
    始請外勞，還有大哥是中度精神障礙，所以有金錢上的需求
    。本案訴訟標的金額1,213,868元，光父親15年外勞薪資費
    用，即遠遠超過此數，更遑論其他生活或醫療支出，尚且還
    有一同居住有中度精神障礙手冊的哥哥王植卿（父親中風後
    5即一起搬至被告家中同住，109年1月22日去世），被告王
    清池、王純惠及其他兄弟姐妹無人出任何錢，原告亦於110
    年2月3日本件調解中自承沒有提供任何一筆金錢照顧中風父
    親，照顧的錢是從父親當時借放在子女及母親王蕭甚的帳戶
    中支出。且母親王蕭甚於95年1月18日去世，距原告提起本
    件訴訟已14年有餘，原告既於王蕭甚過世時，就被告將王蕭
    甚過世後名下帳戶款項依照父親指示及家中成員共識用於支
    應開銷，均無異議，且當時父親健在，雖然中風但意識清楚
    ，尚可釐清事情緣由，竟於多年後始提起本件訴訟，顯有違
    常情。
　㈣又兩造之父親王福全基於節稅考量，始選擇將其所有之現金
    借名存放於母親王蕭甚、長子王植卿以及兩造（下稱王蕭甚
    等人）名下之銀行帳戶，且借名帳戶之款項均由王福全自行
    支配管理。嗣於90年間因王福全中風，王蕭甚等人之借名帳
    戶（包含本件王蕭甚之第一銀行、郵局、農會帳戶），乃改
    由被告王清池負責管理支用，款項主要係用於日常生活開銷
    （斯時王福全及王植卿與王清池同住）、王福全中風後之醫
    療費用、雇請外勞看護費用以及照顧患有精神疾病之胞兄王
    植卿等費用；直至王清池於96年結婚後，借名帳戶才又轉至
    王純惠管理。此可由附件1原告配偶倪玉珊於103年5月15日
    寄發主旨為「家庭開銷規劃〜必看」之電子郵件，内容敘及:
    「昨天三姐（即被告王純惠）告知，已經要開始使用那定存
    500萬了 (先拿35萬出來當家用）我試算規劃如下，強烈建
    議投資基金，以延長使用年限。」等語之情為證，父王福全
    確有將存款以王蕭甚等人名義帳戶存放並用以支應家庭開銷
    之事實，否則，原告配偶何須就存放於原告名下帳戶款項之
    動用徵詢其他家庭成員意見。實則為本件原告因遭被告、訴
    外人呂王純真、王純昭起訴請求返還王福全之500萬元遺產
    （案號：鈞院109年度家繼訴字第77號）、被告王清池對原
    告提起侵占之刑事告訴（案號：新北地檢署109年度偵字第3
    6148號)後始不滿而提起本件訴訟，益徵原告提起本件訴訟
    係為報復，且原告自上開期間迄本件起訴時，長期未對被告
    行使權利，已足以引起被告之正當信任，認為原告不欲行使
    權利，揆諸最高法院102年度台上字第1932號判決意旨，原
    告之訴應認已依照民法第148條規定違反誠信原則而產生權
    利失效的效果，且無端耗費司法資源，徒增被告應訴之煩，
    實屬權利濫用。
　㈤經查，原告先前對被告二人提起侵占王蕭甚遺產之告訴(案號
    ：新北地檢署109年度偵字第36148號），業經檢察官參酌相
    關證物及證詞，認定被告二人無未經王蕭甚、王福全、王植
    卿同意即提領渠等名下帳戶存款之舉，並認被告二人確有支
    付王蕭甚、王福全、王植卿相關之看護、醫療、喪葬等費用
    ，故認被告二人並無侵占王蕭甚之遺產，而為不起訴處分(
    見本院卷第207至213頁)，原告不服而聲請再議，嗣經臺灣
    高等檢察署以111年度上聲議字第5190號認原告之再議無理
    由予以駁回(見本院卷第333至337頁)，足見，原告於本件之
    主張全屬無稽，伊提起本件訴訟實屬權利濫用，敬請鈞院依
    法駁回原告之訴。
　㈥又無法律上之原因而受利益，致他人受損害者，應返還其利
    益，民法第179條定有明文，王蕭甚之遺產仍由全體繼承人
    公同共有，該公同共有之遺產曾先後推選由被告王清池、王
    純惠為管理人，核其性質屬勞務之給付，依民法第529條之
    規定，被告王清池、王純惠先後與原告及其他繼承人之間成
    立委任契約，從而，被告王清池、王純惠係基於委任契約而
    為管理使用王蕭甚之遺產，並非無法律上之原因。且查，原
    告一家每日均會至被告王清池家中吃飯，原告未曾給付伙食
    費予被告王清池，佐以，原告之配偶倪玉珊於101年5月16日
    寄發之電子郵件提及：「二哥（即被告王清池），有跟三姐
    （即被告王純惠）提到，現在利息錢已經不夠中興街(即被
    告王清池住所）家裡開銷，會吃到本，大家一起幫忙想想看
    是否有其他投資管道可以提高利息又比較保本。」等語（參
    原證1)，顯見原告之家庭開銷亦係使用王蕭甚等人之借名帳
    戶中之款項，故無受有損害。既被告王清池、王純惠使用王
    蕭甚之遺產，並非無法律上原因，且原告並未受有損害反而
    同受其利，自不構成民法第179條之不當得利。並聲明：原
    告之訴駁回。
三、兩造不爭執之事項：
  ㈠王蕭甚過世時，其於第一銀行有存款1,010,700元、郵局有存
    款323,035元、農會有存款167,168元之存款資料。(見板司
    調卷第19頁及本院卷第39頁)
  ㈡原告對於被繼承人王蕭甚並未向法院聲明拋棄繼承。(見板司
    調卷第43頁及本院卷第108頁)
  ㈢就王蕭甚遺產部分，原告同意分得0元之遺產，原告不分任何
    財產，兩造已作成遺產分割協議。(見本院卷第352至354頁)
四、本件兩造爭執之點為：原告得否依照民法第197條第2項、第
    179條規定請求被告給付212,987元？茲敘述如下：
　㈠原告本件主張之請求權基礎為民法第197條第2項、第179條規
    定，揆諸民法第197條第2項係規定：「損害賠償之義務人，
    因侵權行為受利益，致被害人受損害者，於前項時效完成後
    ，仍應依關於不當得利之規定，返還其所受之利益於被害人
    。」是以，原告本項請求權之成立，需被告「因侵權行為受
    利益」，仍以被告有侵權行為存在為前提。又依民法第184
    條第1項前段規定，侵權行為之成立，須行為人因故意過失
    不法侵害他人權利，亦即行為人須具備歸責性、違法性，並
    不法行為與損害間有因果關係，始能成立，且主張侵權行為
    損害賠償請求權之人，對於侵權行為之成立要件應負舉證責
    任（最高法院100年台上字第328號判決意旨參照）。是以，
    本件原告自應就被告侵權行為之成立負舉證之責。
　㈡原告所主張之前開侵權行為事實，為被告所否認，觀諸被告
    王清池、王純惠所提出之王蕭甚喪葬費用明細表、塔位永久
    使用權狀、王福全看護薪資表、王福全醫療用品取貨單、塔
    位管理費、骨灰罈費用、奠儀費用明細、雙和醫院醫療費用
    單據、喪葬管理費使用規費、王植卿去世後代付之生活用品
    費用帳單等單據(見臺灣新北地方檢察署109年度偵字第3614
    8號卷二第106至117、125頁【下稱109偵36148卷】)，可認
    被告王清池、王純惠應有支付前揭王蕭甚、王福全、王植卿
    等人相關之看護、醫療、喪葬等費用等情為真，則被告王清
    池、王純惠所辯其等自王蕭甚或王福全、王植卿帳戶提領款
    項係共同用於其等之生活開銷、喪葬費等語，尚非無稽。復
    參以證人即兩造之胞姊王純昭於偵查中證稱：我跟兩造是兄
    弟姊妹，我從出生至84年以前都跟王蕭甚、王福全、王植卿
    住在一起，搬出去住後，幾乎每天都會回去幫忙照顧父母、
    大哥，有時候禮拜五住家裡到禮拜天才回家，約92、93年開
    始比較少回家，王蕭甚過世後喪葬事宜是被告王清池處理，
    喪葬費用伊聽被告王純惠說是去領王蕭甚帳戶的錢來支出，
    被告王清池、王純惠當時是照顧王蕭甚的人，所以伊就很信
    任被告2人，當時兄弟姊妹對於王蕭甚之遺產如何處理也都
    沒有表示意見，被告王清池、王純惠從78至79年間就開始照
    顧王福全、王植卿等語(見109偵36148卷二第172至174、175
    頁)，審之證人王純昭所為證述，稽核被告所提事證，可知
    兩造及兄弟姊妹之間對於王蕭甚之遺產如何處理並無意見，
    均交由被告用以支出王蕭甚喪葬費用或支應照顧王福全、王
    植卿之費用，被告上開所辯，尚屬非虛。此部分亦有臺灣新
    北地方檢察署109年度偵字第36148號不起訴處分書、臺灣高
    等檢察署111年度上聲議字第5190號處分書、111年度偵續字
    第274號不起訴處分書內容可茲參酌。
　㈢另審諸本件原告於本院109年度家繼訴字第77號分割遺產事件
    為該案被告，其於該案所提出之民事答辯狀載明「…母親(即
    王蕭甚)於95年1月18日過世時，也留下149萬0913元，被告(
    即本件原告)當時還配合簽拋棄繼承同意書，將母親遺留的1
    49萬多元讓原告等人(該案原告：呂王純真、王純昭、王純
    惠、王清池)運用來照顧父親及大哥…」等語(見109偵36148
    卷二第147頁)，可徵原告對於王蕭甚之遺產確實已有安排作
    為喪葬費或照顧王福全、王植卿之費用等情亦有所悉，則原
    告主張被告王清池、王純惠有對原告施以詐術致使原告誤認
    王蕭甚之遺產數額等情，難認有據。從而，原告對於所主張
    之侵權行為事實既未能舉證以實其說，其所主張遭被告欺騙
    等情，核與事理不盡相符，尚難遽信。
　㈣綜上，本件原告主張被告欺騙原告王蕭甚並未留有遺產，騙
    取原告放棄分遺產等情，並未能舉證以實其說。是其主張依
    民法第197條第2項、第179條規定所為之請求，即無理由，
    應予駁回。
五、綜上所述，本件原告主張被告欺騙原告王蕭甚並未留有遺產
    ，騙取原告放棄分遺產等情，並未能舉證以實其說。是其主
    張依民法第197條第2項、第179條規定所為之請求，應屬無
    據。從而，原告請求被告應給付212,987元，應為無理由，
    應予駁回。又原告之訴既經駁回，其假執行之聲請即失所附
    麗，應一併駁回之。
六、本件事證已臻明確，兩造其餘攻擊、防禦方法及未經援用之
    證據，經本院審酌後認對判決結果不生影響，爰不一一論列
    ，附此敘明。
七、訴訟費用負擔之依據：民事訴訟法第78條。 
中　　華　　民　　國　　111 　年　　10　　月　　28　　日
                  民事第一庭    法  官  張惠閔
以上正本係照原本作成。
如對本判決上訴，須於判決送達後20日內向本院提出上訴狀。如
委任律師提起上訴者，應一併繳納上訴審裁判費。
中　　華　　民　　國　　111 　年　　10　　月　　28　　日
                                書記官  林沂㐵